【裁判字號】    97,上,352
【裁判日期】    981103
【裁判案由】    所有權移轉登記
【裁判全文】
臺灣高等法院民事判決                   97年度上字第352號
上  訴  人  辛○○(即鄧承洋之.
（即被上訴人）
上  訴  人  乙○○
            丙○○
            丁○○
            戊○○
            甲○○
被上訴人    己○○
上六人共同
訴訟代理人  陳文雄律師
上列當事人間所有權移轉登記事件，上訴人對於中華民國96年12
月14日臺灣桃園地方法院95年度訴字第798號第一審判決提起上
訴，本院於98年10月20日言詞辯論終結，判決如下：
    主  文
原判決關於主文第一項命上訴人甲○○移轉登記及第二項命上訴
人乙○○、丙○○、丁○○、戊○○移轉登記部分，及該部分訴
訟費用之裁判均廢棄。
上開廢棄部分，被上訴人辛○○在第一審之訴駁回。
上訴人辛○○之上訴駁回。
關於上訴人甲○○、乙○○、丙○○、丁○○、戊○○上訴部分
，第一、二審訴訟費用由上訴人辛○○負擔；關於上訴人辛○○
上訴部分，第二審訴訟費用由上訴人辛○○負擔。
    事實及理由
一、原審原告鄧承洋於民國97年3月3日死亡，因繼承人鄧仁胤、
    庚○○、鄧仁炎、宋鄧合妹均聲明拋棄繼承，而由繼承人辛
    ○○單獨繼承，並於97年8月14日聲明承受訴訟，有聲明承
    受訴訟狀、台灣桃園地方法院97年6月3日桃院永家勇97年度
    繼字第780號函可參（見本院卷95頁、96頁、126頁至134頁
    ），核無不合。
二、上訴人辛○○（即鄧承洋之承受訴訟人，下稱辛○○）起訴
    主張：對造上訴人甲○○、乙○○、丙○○、丁○○、戊○
    ○（原名鄧玉鳳）及被上訴人己○○（下以姓名稱之，合稱
    甲○○6人）之被繼承人鄧仁專前於58年04月25日向訴外人
    湯生財買受坐落桃園縣平鎮市○鎮段185地號土地（下稱系
    爭土地）所有權應有部分29/84。嗣71年間因鄧仁專向伊之
    被繼承人鄧承洋借款新台幣（下同）300,000元，無力償還
    ，鄧仁專為償還借款即有意將系爭土地應有部分29/84，出
    賣至少1分之土地予鄧承洋。又鄧仁專於65年10月17日出名
    與伊共同向訴外人黃金輝、黃鴻章、黃宏章買受系爭土地所
    有權應有部分8330/20160，鄧仁專支付30,000元定金後，剩
    餘價金均由伊支付。詎鄧仁專於75年5月19日死亡，因鄧仁
    專先前積欠鄧承洋300,000元借款未還，兩造遂於77年間家
    族紀念母親逝世及生日追思聚餐之午後，鄧仁專之繼承人推
    由甲○○為代表，言明將系爭土地出售其中1.5分土地予鄧
    承洋，總價550,000元，扣除前揭借款後，鄧承洋再補差額
    250,000元予甲○○。鄧承洋乃分別將100,000元、150,000
    元交由大嫂鄧阮清妹轉交予甲○○。嗣甲○○於81年12月5
    日、丁○○、乙○○、戊○○、丙○○於81年12月4日、己
    ○○於81年12月6日分別簽署權利讓渡書及切結書，已同意
    移轉系爭土地所有權應有部分予伊及被繼承人鄧承洋，詎迄
    未履行。就被繼承人鄧承洋之部分，爰依買賣契約、權利讓
    渡書及切結書之法律關係，聲明請求：邱英梅將其所有系爭
    土地之所有權應有部分2612/38400、乙○○、己○○、丙○
    ○、丁○○、戊○○各將其所有系爭土地之所有權應有部分
    94/17920，移轉登記予伊。
三、甲○○6人則以：否認有買賣關係，系爭權利讓渡書及切結
    書並非真正，鄧仁專生前亦無積欠鄧承洋借款未還。另辛○
    ○前後陳述不一，與鄧承洋先前之陳述亦不一致，縱認有買
    賣關係存在，亦已罹於15年時效等語置辯。求為命駁回辛○
    ○之訴。
四、原審為鄧承洋一部勝訴、一部敗訴之判決，即判決邱英梅將
    其所有系爭土地之所有權應有部分2612/38400、乙○○、丙
    ○○、丁○○、戊○○各將其所有系爭土地之所有權應有部
    分94/17920，移轉登記予鄧承洋所有，另駁回鄧承洋其餘之
    訴。
    鄧承洋就其敗訴部分，提起上訴，其上訴聲明：(一)原判決不
    利於鄧承洋之部分廢棄。(二)上開廢棄部分，己○○應將其所
    有系爭土地之所有權應有部分94/17920，移轉登記予鄧承洋
    所有。嗣鄧承洋於97年3月3日死亡，辛○○於97年8月14日
    聲明承受訴訟。
    己○○之答辯聲明：上訴駁回。
    甲○○、乙○○、丙○○、丁○○、戊○○就其敗訴部分，
    提起上訴，其上訴聲明：(一)原判決不利於甲○○、乙○○、
    丙○○、丁○○、戊○○之部分廢棄。(二)上開廢棄部分，鄧
    承洋在第一審之訴駁回。
    辛○○為鄧承洋之承受訴訟人，答辯聲明：上訴駁回。
五、查甲○○6人之被繼承人鄧仁專於65年10月17日向訴外人黃
    金輝、黃鴻章、黃宏章買受系爭土地應有部分8330/20160
    ，嗣因黃金輝、黃鴻章、黃宏章不配合辦理過戶，甲○○6
    人遂於80年7月31日向原審提起移轉所有權登記訴訟，經原
    審80年度訴字第621號判決敗訴，甲○○6人上訴，經本院81
    年度上字第1206號、最高法院82年度台上字第639號判決黃
    金輝、黃鴻章、黃宏章應將系爭土地面積1.5452公頃應有部
    分各3405/241920分別移轉登記予甲○○6人平均取得。黃耀
    乾、黃鳳鳴、黃鳳詔、黃鳳欽、黃鳳仙、黃池愛媛、黃耀寰
    應將其名下之系爭土地各如前揭第1206號判決書之附表所示
    之應有部分移轉登記予黃金輝、黃鴻章、黃宏章，再移轉登
    記予甲○○6人平均取得確定在案。甲○○6人並持確定判決
    向地政事務所辦妥所有權移轉登記等情，為兩造所不爭執（
    見本院卷308頁反面），堪信為真實。
六、兩造之爭點在於（見本院卷308頁反面、309頁）：
  (一)辛○○是否得依買賣契約，請求甲○○6人移轉系爭土地之
    所有權應有部分？
  (二)辛○○所提出之權利讓渡書及切結書是否為真正？
  (三)辛○○依買賣契約之所有權移轉登記請求權，是否罹於15年
    之時效？
七、按當事人主張有利於己之事實者，就其事實有舉證之責任，
    民事訴訟法第277條定有明文。又民事訴訟如係由原告主張
    權利者，應先由原告負舉證之責，若原告先不能舉證，以證
    實自己主張之事實者，則被告就其抗辯事實即令不能舉證，
    或其所舉證據尚有疵累，亦應駁回原告之請求（最高法院17
    年上字第917號判例參照）。本件辛○○主張兩造間成立買
    賣契約，依買賣之法律關係，請求甲○○6人移轉系爭土地
    之所有權應有部分予其所有，為甲○○6人所否認，則依前
    揭舉證責任分配之原則，應由辛○○就鄧承洋與甲○○6人
    間存有買賣關係，此一有利於己之事實，負舉證責任，苟其
    不能舉證以實其說，即應駁回其請求。經查：
  (一)對於鄧承洋與甲○○6人間締結買賣契約之經過，被繼承人
    鄧承洋於起訴狀先係主張鄧仁專於75年5月間死亡後，因鄧
    仁專先前積欠其300,000元借款未還，故其繼承人推由甲○
    ○於81年4月間將鄧仁專就系爭土地因買賣關係應取得之部
    分約「1分地」以550,000元作價抵償予鄧承洋（鄧承洋另補
    差額250,000元），協議後鄧承洋將買賣價金差額支付予甲
    ○○，上開買賣及付款經過有鄧阮清妹及辛○○為證等語（
    起訴狀見原審卷5頁反面），嗣鄧承洋於原審到庭陳述：「
    （被告《指甲○○6人》將土地跟你抵55萬元的借款，有無
    寫契約書？）無。被告的先生是我親兄弟，當時只有口頭約
    定而已，轉手也是我的大嫂」（見原審卷21頁）、「鄧仁專
    死的時候總共欠我十九萬元，狀紙是代書寫好後，我跟他說
    金額不對，他說不用改，到法庭上再說，所以狀紙上面才寫
    三十萬元，但實際上鄧仁專是欠我十九萬元，這十九萬元沒
    有借據，講是說二、三年會還我，借錢的時候已經很久了，
    記不起來」、「本來說總價五十萬元，我付五十五萬元，是
    包含十九萬元在內」（見原審卷22頁）、「講是講五十萬元
    ，但後來我付五十五萬元，但是付錢的部分，我錢是付給鄧
    阮清妹，再由她將錢轉給甲○○」、「（你總共是買三百坪
    的土地？）是」、「（為何會這麼便宜賣土地給你？）當時
    也不算便宜，是土地一直漲價」等語（見原審卷23頁），則
    依據鄧承洋之陳述，鄧仁專死亡時係積欠其190,000元借款
    ，並非300,000元，起訴狀所載之300,000元係撰狀之代書誤
    繕，另買賣標的是約「一分地」（即300坪）之所有權應有
    部分。
  (二)辛○○主張由其大嫂即證人鄧阮清妹轉交買賣價金差額250,
    000元予甲○○，然證人鄧阮清妹於原審證述：「（剛才有
    提到買土地的事情，你是否知道？）我不知道」、「（原告
    《指鄧承洋》有無委託你將錢交給甲○○？）我沒有轉交任
    何的錢」（見原審卷67頁）、「我真的不知道，沒有這回事
    」等語（見原審卷69頁），證人鄧阮清妹否認曾轉交買賣價
    金差價予甲○○，是辛○○上開主張，即難採信。
  (三)又辛○○於原審以證人之身分到庭作證，對於鄧承洋與甲○
    ○6人買賣之過程，其證述：「民國65年10月17日的時候，
    我二哥（指鄧仁專）帶著三萬元從內灣到我平鎮市的住所，
    由我騎機車載他去找185地號土地的賣主，跟他要買地，這
    三萬元是我二哥賣房屋所得十二萬元中的一部分，賣主有三
    兄弟，就各付一萬元當作定金，決定要購買185地號土地，
    當時約定土地面積保證有七分，但是實際上只有六分七多，
    事實上就是購買他們全部的土地．．」、「（鄧承洋沒有購
    買這筆土地）他是事後再跟鄧仁專購買上開土地，因為當時
    鄧仁專說他需要錢，所以把買來的土地一分半賣給原告，當
    時賣地的價錢並沒有說的很清楚，就我知道的原告有拿三十
    萬元交給鄧仁專，當時是約定等跟黃家的官司確定後，再把
    原告所購買的土地移轉過來，就是購買持分而已」、「我有
    親眼看到原告將錢交給鄧仁專，他們當著我的面付款的，因
    為當時我們三兄弟都住在一起」、「三十萬元是分兩次付款
    的，印象中一次是十二萬元、一次是十八萬元，是原告交給
    鄧仁專本人，我在旁邊親眼看到」、「（買賣總共多少錢？
    ）當時沒有談妥價錢，只是說兄弟買賣不會太貴」、「（大
    概買賣是在何時？）七十一年左右」、「．．在我大嫂家裡
    （指母親忌日餐會），大家討論後，就決定原告向二哥購買
    的土地是一分半，總金額是五十五萬元，已經付予三十萬元
    ，還必須付二十五萬元．．」等語（見原審卷65至67頁），
    是依辛○○於原審之證言，鄧承洋與鄧仁專於71年間就「買
    賣價金」此重要之契約要素，既未談妥，自難認買賣契約已
    因意思表示合致而成立。另其證稱於77年間其母親過世生日
    追思餐會之家族聚會當日午後，決定鄧承洋向甲○○購買之
    土地是「一分半」，此點亦與鄧承洋先前所稱購買「一分地
    」之面積不符合，此外，辛○○並未親眼目睹鄧承洋將買賣
    價金差價250,000元交付予甲○○，是僅憑辛○○於原審之
    證述，尚難認鄧承洋與甲○○6人間已成立買賣契約。
  (四)按「私文書應由舉證人證其真正。但他造於其真正無爭執者
    ，不在此限」，民事訴訟法第357條定有明文。另私文書雖
    當事人對之並不爭執其真正，亦祇能認為有形式的證據力，
    至其實質的證據力之有無，即其內容是否足以證明待證之事
    實，自應由事實審法院曉諭兩造為適當之辯論，使得盡其攻
    擊防禦之能事，始足以資判斷（最高法院48年台上字第837
    號判例參照）。本件辛○○主張甲○○於81年12月5日、丁
    ○○、乙○○、戊○○、丙○○於81年12月4日、己○○於
    81年12月6日分別簽署權利讓渡書及切結書，均已同意移轉
    系爭土地所有權應有部分予被繼承人鄧承洋云云，為甲○○
    6人所否認，經查：
    1.辛○○前揭主張，無非舉系爭權利讓渡書及切結書為證（
      見原審卷102頁至104頁、107頁），惟甲○○、乙○○、
      丁○○、己○○均否認前揭私文書為真正，依前揭說明，
      辛○○應舉證證明上開私文書之真正。然查就系爭權利讓
      渡書及切結書之製作經過，被繼承人鄧承洋於原審係陳述
      「（他們簽權利讓渡書及切結書有何證明？）他們簽的時
      候，我弟弟、我大哥、我大嫂、我妹妹、辛○○等人都有
      在場，沒有我親人以外的人在場」（見原審卷143頁），
      依其陳述甲○○等人簽署系爭權利讓渡書及切結書時，至
      少有大哥、大嫂（鄧阮清妹）、妹妹（庚○○）、弟弟辛
      ○○在場親眼目睹。惟辛○○於本院卻陳述「．．權利讓
      渡書及切結書是我寫好後拷具多份拿給乙○○交待他，拿
      給他兄弟姐妹及媽媽簽字，簽字後乙○○再交給我，所以
      權利讓渡書及切結書不是在冥誕當日當場簽的」等語（見
      本院卷152頁），則對於權利讓渡書及切結書之簽署經過
      ，辛○○及被繼承人鄧承洋之說詞，已非一致。此外，復
      無鑑定單位作成之鑑定報告書足資證明系爭權利讓渡書及
      切結書上之簽名（或指紋）、印章為甲○○、乙○○、丁
      ○○、己○○所為，是辛○○執系爭權利讓渡書及切結書
      ，主張甲○○、乙○○、丁○○、己○○均同意將系爭土
      地之所有權應有部分移轉登記予鄧承洋云云，殊難採信。
    2.又戊○○（原名鄧玉鳳）署名之系爭權利讓渡書及切結書
      （見原審卷105頁），其上「鄧玉」二字，經內政部警政
      署刑事警察局鑑定後，認與戊○○當庭書寫之「鄧玉」二
      字之筆跡、戊○○之戶籍謄本及郵政存簿儲金儲戶申請變
      更帳戶事項申請書上「鄧」字筆跡相符，有內政部警政署
      刑事警察局96年5月21日刑鑑字第0960063857號鑑定書可
      參（見原審卷242頁、243頁），另丙○○亦承認系爭權利
      讓渡書及切結書（見原審卷106頁）為其所簽名及蓋章（
      見本院卷242頁），是此二份系爭權利讓渡書及切結書之
      形式上可認定係戊○○及丙○○所簽名及蓋章。惟檢視此
      二份系爭權利讓渡書及切結書之實質內容，係分成二大段
      ，其第一段之內容記載「本人丙○○對於鄧仁專65.10.17
      向黃金輝、黃鴻章、黃宏章所擁有平鎮段185地號立下土
      地買賣契約書之關係所有持分及其黃家分鬮書應取得部分
      （應向其他黃家子孫索取部分）的權利通統交與屬於鄧仁
      春（即辛○○）、鄧仁助（即鄧承洋）二人擁有之。（原
      因是(1)鄧仁專65.10.17買該平鎮段185地號持分總價NT$
      305,000元中只出參萬元資本，其餘價金鄧仁春支與，而
      今參萬元折算土地取得部分壹點伍台分由甲○○出售鄧仁
      助，該價金已取畢，而1.50台分之外之土地通該由鄧仁春
      吃下，該吃下部分是鄧仁專生前就與鄧仁春談妥，價金亦
      繳交完畢，該價金係鄧仁專拿回蓋建內灣67號現在房子使
      用。(2)因此可說，該185地持分土地實際買受人是鄧仁助
      、鄧仁春，現在之告訴是法律上應用本人名義而已。．．
      」（見原審卷106頁，戊○○簽署者亦同，見原審卷105頁
      ）。由上開文字之敘述可知，該私文書上所謂甲○○出賣
      者係指鄧仁專先前於65年10月17日向黃金輝、黃鴻章、黃
      宏章所購買之系爭土地所有權應有部分，而不及於鄧仁專
      先前在58年4月間向訴外人湯生財購買之系爭土地所有權
      應有部分29/84（此部分權利由甲○○單獨繼承取得，業
      據鄧承洋陳述在卷，見原審卷78頁），惟甲○○6人起訴
      請求黃金輝、黃鴻章、黃宏章及其他繼承人移轉系爭土地
      所有權應有部分之訴訟，於83年間獲確定勝訴判決後，甲
      ○○6人以「判決移轉」為原因而各取得系爭土地所有權
      應有部分229/17920，此有土地登記簿謄本可參（見本院
      卷82頁、83頁，判決主文諭知甲○○6人平均取得，故每
      人判決所取得之所有權應有部分相同），準此，甲○○6
      人取得之面積共約為1,184.77平方公尺，即約358.39坪，
      面積未及1.5分【計算式：小數點後第二位四捨五入229/1
      7920×6×15,452＝1,184.77（平方公尺）1,184.77×0.3
      025＝358.39（坪），1甲地≒2,934坪≒9,699.22平方公
      尺，1分地≒293.4坪≒969.92平方公尺，1.5分地≒440.1
      坪≒1,454.88平方公尺】，則甲○○在尚未訴訟終結獲得
      勝訴判決前，根本無法得知能否取得土地權利之情形下，
      即同意將1.5分地出賣予鄧承洋一節，尚非無疑。且被繼
      承人鄧承洋生前僅主張所買得之土地為1分地，亦與系爭
      權利讓渡書及切結書上所載1.5分地不同，況辛○○復無
      法證明所謂價金之差價250,000元（價金550,000元扣除欠
      款300,000元）或360,000元（如欠款190,000元，則差價
      為360,000元）已交付予甲○○之事實，亦難認系爭權利
      讓渡書及切結書所載「該價金已取畢」云云為真正。再則
      ，縱認鄧仁專生前欠鄧承洋借款300,000元（或者190,000
      元）未清償，惟系爭土地之公告現值在81年12月間，係每
      平方公尺1,000元，有桃園縣平鎮地政事務所95 年7月3日
      平地價字第0950003505號函附公告現值資料可稽（見原審
      卷46頁、47頁），1.5分土地之公告現值達1,454,880元（
      1,454.88×1,000＝1,454,880），甲○○竟以低於半價之
      價金550,000元同意出賣予鄧承洋，顯與社會一般常情未
      符。是雖然此二份系爭權利讓渡書及切結書之形式上可認
      係戊○○及丙○○所簽名及蓋章，惟上開權利讓渡書及切
      結書之實質內容，難認為真實，辛○○據此而主張戊○○
      、丙○○同意移轉系爭土地之所有權應有部分云云，殊非
      足取。
  (五)綜上，辛○○並無法舉證證明鄧承洋與甲○○6人間有買賣
    關係存在，復未能舉證證明系爭權利讓渡書及切結書之形式
    及實質均為真正，其請求甲○○6人移轉系爭土地所有權應
    有部分云云，為無理由。
八、從而，辛○○依買賣、系爭權利讓渡書及切結書之法律關係
    ，請求邱英梅將其所有系爭土地之所有權應有部分2612/384
    00、乙○○、丙○○、丁○○、戊○○、己○○各將其所有
    系爭土地之所有權應有部分94/17920，移轉登記予其所有，
    非屬正當，不應准許。原審就此開不應准許之部分，所為甲
    ○○、乙○○、丙○○、丁○○、戊○○敗訴之判決，尚有
    未合，甲○○等5人上訴指摘原審判決此部分不當，求為廢
    棄，為有理由，爰由本院改判如主文第二項所示。另原審就
    己○○之部分為鄧承洋敗訴之判決，理由雖與本院不同，結
    果則無二致，仍應予維持，辛○○指摘原審判決此部分不當
    ，求為廢棄改判，為無理由，應駁回辛○○此部分之上訴。
九、本件事證已臻明確，兩造其餘攻擊防禦方法及立論之證據資
    料，均經本院審酌後，對判決結果不生影響，爰無庸逐一論
    述，另因本院認兩造間無買賣關係、系爭權利讓渡書及切結
    書非屬真正，則就兩造間之第三爭執點即辛○○依買賣契約
    之移轉登記請求權是否已罹於15年時效，自無再予論述之必
    要，均併予敘明。
十、據上論結，本件上訴人甲○○、乙○○、丙○○、戊○○、
    丁○○之上訴為有理由，上訴人辛○○之上訴為無理由，依
    民事訴訟法第449條第1項、第450條、第78條，判決如主文
    。
中    華    民    國    98    年    11    月     3    日
                  民事第十六庭
                      審判長法  官   王聖惠
                            法  官   邱瑞祥
                            法  官   呂淑玲
正本係照原本作成。
辛○○如不服本判決，應於收受送達後20日內向本院提出上訴書
狀，其未表明上訴理由者，應於提出上訴後20日內向本院補提理
由書狀（均須按他造當事人之人數附繕本）上訴時應提出委任律
師或具有律師資格之人之委任狀；委任有律師資格者，另應附具
律師資格證書及釋明委任人與受任人有民事訴訟法第466條之1第
1項但書或第2項（詳附註）所定關係之釋明文書影本。
中    華    民    國    98    年    11    月     3    日
                              書記官  明祖全
附註：
民事訴訟法第466條之1（第1項、第2項）：
對於第二審判決上訴，上訴人應委任律師為訴訟代理人。但上訴
人或其他法定代理人具有律師資格者，不在此限。
上訴人之配偶、三親等內之血親、二親等內之姻親，或上訴人為
法人、中央或地方機關時，其所屬專任人員具有律師資格並經法
院認為適當者，亦得為第三審訴訟代理人。

司法院資訊處製作；財團法人民間司法改革基金會備份。
